臺灣宜蘭地方法院民事判決
110年度訴字第147號
原      告  林錫榮  
訴訟代理人  徐維良律師
被      告  李閔松  
訴訟代理人  林易徵律師
複 代 理人  張育瑄律師
上列當事人間請求返還借款事件，本院於民國111年5月25日言詞
辯論終結，判決如下：
    主      文
原告之訴及假執行聲請均駁回。
訴訟費用由原告負擔。
    事實及理由
一、原告主張：被告於民國104年1月11日書立借據（下稱系爭借
    據）向原告借款新臺幣（下同）100萬元（下稱系爭款項）
    ，原告並依約交付款項（詳如附表所示），兩造原約定於1
    個月後即104年2月10日清償，嗣因被告無法依期清償，兩造
    遂協議於104年3月10日全數清償，詎清償期屆至後被告迄未
    依約還款，爰依消費借貸之法律關係請求被告清償系爭款項
    等語。並聲明：㈠被告應給付原告100萬元，及自起訴狀繕本
    送達翌日起至清償日止，按年息5％計算之利息；㈡願供擔保
    請准宣告假執行。
二、被告則以：系爭借據並非被告所親簽，其上之印文雖與被告
    印鑑證明之印文相符，惟被告未曾親自蓋印，亦未授權原告
    或其他人用印，且系爭借據上並無原告姓名，亦無交付款項
    之記載，故不足以證明兩造間有消費借貸之關係存在。至原
    告主張交付之款項部分，附表編號1之4萬元匯款，係因原告
    女友向被告借款45,000元，原告以第三人清償方式，代其女
    友返還被告之，與系爭款項無關；附表編號2、3、4原告主
    張被告向其購買健康食品、手機、皮套及保護貼等件，共計
    21萬0,400元，兩造並協議轉為借款，然該2紙簽收單上之簽
    名均非被告親簽，被告亦未曾向原告購買前揭物品，況該簽
    收單上均已載明「銀貨兩訖亦不得退貨」，足見被告並未積
    欠任何款項，亦難認兩造間有就貨款轉為借款之意思表示合
    致；附表編號5之24萬8,200元匯款，確為被告向原告之借款
    ，然被告就此已以25萬元清償，且與系爭款項無關；附表編
    號6之10萬元現金，被告否認收受：附表編號7原告主張被告
    向其調借遊戲點數，價值37萬1,610元，被告否認有收受遊
    戲點數。另就原告提出通訊軟體LINE之對話紀錄均否認其真
    正性。並聲明：原告之訴駁回。　
三、本院之判斷：
　　原告主張被告向其借款100萬元，且其已陸續交付借款，而
    兩造約定於104年3月10日清償之事實，固據其提出系爭借據
    、匯款申請書、簽收單、通訊軟體LINE對話紀錄截圖、本票
    、被告印鑑證明、被告於本院109年度羅簡字第294號民事起
    訴狀影本、錄影光碟及譯文等件為證（見本院卷第15頁、第
    45至53頁、第89頁、第127至133頁、第157至160頁），而被
    告則否認之，並以前詞為辯，茲就原告請求有無理由，分述
    如下：
　㈠按當事人主張有利於己之事實者，就其事實有舉證之責任，
    民事訴訟法第277條前段規定甚明。又民事訴訟如係由原告
    主張權利者，應先由原告負舉證之責，若原告先不能舉證，
    以證實自己主張之事實為真實，則被告就其抗辯事實即令不
    能舉證，或其所舉證據尚有疵累，亦應駁回原告之請求。所
    謂消費借貸者，係指當事人一方移轉金錢或其他代替物之所
    有權於他方，而約定他方以種類、品質、數量相同之物返還
    之契約。借用人應於約定期限內，返還與借用物種類、品質
    、數量相同之物，未定返還期限者，借用人得隨時返還，貸
    與人亦得定1個月以上之相當期限，催告返還。民法第474條
    第1項、第478條定有明文。次按稱消費借貸者，於當事人間
    必本於借貸之意思合致，而有移轉金錢或其他代替物之所有
    權於他方之行為，始得當之。是以消費借貸，因交付金錢之
    原因多端，除有金錢之交付外，尚須本於借貸之意思而為交
    付，方克成立。倘當事人主張與他方有消費借貸關係存在者
    ，自應就該借貸意思互相表示合致及借款業已交付之事實，
    均負舉證之責任，其僅證明有金錢之交付，未能證明借貸意
    思表示合致者，仍不能認為有該借貸關係存在（最高法院98
    年度台上字第1045號、108年度台上字第2026號判決意旨參
    照) 。查原告主張被告向其借款共100萬元，既為被告所否
    認，依前揭說明，自應由原告就其與被告間就系爭款項有借
    貸之意思合致及已交付該借款予被告等積極事實負舉證之責
    。
　㈡復按依法律之規定，有使用文字之必要者，得不由本人自寫
    ，但必須親自簽名。如有用印章代簽名者，其蓋章與簽名生
    同等之效力，民法第3條第1項、第2項定有明文可參。準此
    ，無論係不動產物權移轉或設定之書面，抑或係簽發本票之
    行為，甚或係簽立借據、切結書等私文書之文件，當事人之
    簽名或蓋章，二者如有其一，依法即可生效，並不以簽名為
    限。又私文書經本人簽名、蓋章或按指印者，推定為真正，
    民事訴訟法第358條亦定有明文。又私人之印章，由自己使
    用為常態，被人盜用為變態，主張變態事實之當事人，自應
    就此印章被盜用之事實負舉證之責任，否則依民事訴訟法第
    358規定，即應推定為真正。查本件原告所提出之系爭借據
    上「李閔松」之印文，被告雖原否認該印文之形式真正性，
    惟經本院調閱被告於宜蘭○○○○○○○○○之印鑑證明申請書，並
    當庭將系爭借據與被告印鑑證明申請書之電子掃描檔以截圖
    方式重疊，勘驗結果為兩者印文完全重合，應屬相同印文，
    此有本院111年3月28日準備程序筆錄之勘驗結果在卷可憑（
    見本院卷第192頁），足見系爭借據上之印文應確為被告印
    鑑章所蓋印，參諸上開說明，即應推定系爭借據為真正。被
    告復改稱系爭借據上之印文，應係其於103、104年間將其所
    有之印鑑章交付原告之女友協助辦理貸款時，而遭原告所盜
    蓋，且系爭借據上之簽名非其所親簽等語，然查系爭借據上
    之被告印文既為真正，則系爭借據上被告之署名無論是否為
    被告所親簽，於被告舉證證明該印文係遭他人盜用印章所為
    以前，仍應推定系爭借據為真正。依此，被告就系爭借據上
    被告之印文係為他人所盜蓋，既未為任何舉證，自難認其辯
    稱系爭借據係屬偽造乙節為可採。
　㈢惟參諸原告所提出之系爭借據內容，其上僅記載借款金額：
    新臺幣100萬元，借款期間：自104年1月12日起至＿年＿月＿日
    止，償還方式：本借款按期付息，到期還清本金，借款人為
    原告等節，並無約定還款期限，亦無貸與人之任何資料或簽
    名（見本院卷第15頁），而系爭借據既未記載貸與人姓名，
    已不能得知該借款貸與人究為何人，復且原告起訴原主張兩
    造間就系爭款項，約定於1個月後即104年2月10日清償，後
    於本院準備程序中則改稱其口頭有跟被告說半年內要清償，
    後又改稱兩造約定之還款期限為104年3月10日（見本院卷第
    11頁、第27頁、第124頁）等語，其所述前後已有不一致，
    亦核與系爭借據記載之內容不符，故系爭借據雖屬真正，然
    兩造間是否確有消費借貸合意存在，仍非無疑。又原告另提
    出通訊軟體LINE對話紀錄之截圖，主張被告曾表示向其借款
    之60萬元要至3月10日（未記載年份）始能償還等語（見本
    院卷第53頁），然被告則否認此對話紀錄之形式真正性，本
    院審酌現今自行使用大頭照片，申請通訊帳號，實屬簡單，
    該對話紀錄是否確實為被告與原告之對話，並無其他相關資
    料得以佐證，已難輕信，況該對話紀錄上記載之借款數額為
    60萬元，亦與原告主張之100萬元不符，是尚難以該對話紀
    錄，逕認兩造間確有100萬元之消費借貸之意思表示合致。
　㈣再者，就交付系爭款項乙節，就附表編號1部分，原告主張其
    已匯款4萬元予被告，業據其提出匯款單為憑（見本院卷第4
    5頁），被告亦不爭執有收到上開款項（見本院卷第140頁）
    ，惟辯稱與系爭款項無關，附表編號1為原告代其女友還款
    予被告等語。經查，附表編號1之匯款時間為103年12月1日
    ，係在系爭借據於104年1月11日簽署前所為，衡諸常情，倘
    兩造間就此有成立消費借貸關係，原告身為債權人，為確保
    其債權將來實現，應會在系爭借據提及此節，然系爭借據上
    並無任何現金或匯款簽收之記載，且原告亦未提出其他證據
    佐證兩造就附表編號1之款項有消費借貸之意思表示合致，
    故上開款項匯款目的究竟為何，仍無法逕予窺知，且系爭借
    據並無記載貸與人，已如前述，是尚無從據原告匯款4萬元
    予被告，即認定原告所言上開該筆款項係基於消費借貸關係
    目的乙情屬實。
　㈤復查，原告主張於附表編號2、3、4所示之時間，出售健康食
    品、手機、皮套、保護貼等件予被告，且兩造約定將前揭物
    品之買賣價金轉換為借貸關係等情，固據其提出簽收單2紙
    及錄影光碟暨譯文為憑（見本院卷第47至49頁、第157至160
    頁），然為被告所否認。經查，前揭簽收單上並無兩造將買
    賣價金之債權債務關係合意以之為消費借貸標的之相關記載
    ，參以原告提出之錄影光碟暨譯文內容均未提及兩造間有將
    附表編號2、3、4之買賣價金，合計21萬0,400元，轉換為金
    錢消費借貸關係之意思表示合致，況該簽收單均已明載銀貨
    兩訖不得退貨，則縱認被告確有向原告購買前揭物品，然被
    告是否尚積欠此部分之買賣價金，即非無疑。從而，原告既
    未能舉證兩造間有將前揭買賣價金之債權債務關係合意以之
    為消費借貸標的，尚難逕認原告確有消費借貸之金錢交付，
    自與消費借貸之要物性有所未合。
　㈥另就附表編號5部分，原告主張其已匯款24萬8,200元與被告
    ，業據其提出匯款單為憑（見本院卷第45頁），且被告亦不
    爭執有收到上開款項（見本院卷第140頁），惟辯稱此部分
    借款業已清償等語。經查，據證人李宏杰證稱：伊曾見過被
    告拿現金給原告，是104年過年期間，約初一至初三間，人
    很多，被告在彩券行門口拿一疊錢給原告，伊有問為何要拿
    錢給原告，被告說欠原告25萬元現在還給他，因為被告從未
    在店裡拿錢給別人，而且又那麼大筆，所以伊有印象，伊沒
    有經手金錢，有問被告拿多少錢給原告，被告說是25萬元，
    伊不知道被告還有無其他欠款，伊知道的僅有這筆25萬元等
    語（見本院卷第190至192頁），堪認被告辯稱其已清償25萬
    元乙節，應為屬實。至原告雖主張其從未受領過款項，證人
    李宏杰所述不實等語，然參酌原告提出之錄影光碟內容暨譯
    文中，被告稱：「我欠我還了。」、「我欠的我還他了。」
    ，原告則稱：「沒有啊，遊戲那個你哪有還我？沒有啊。你
    不要講謊話，沒有還我。」，被告復稱：「我說現金啦。」
    ，原告則回覆：「現金？現金他『有的』也沒還我，所以才有
    那個數字。」等語（見本院卷第158頁），兩造亦不爭執此
    段譯文內容，顯見原告於其自行錄影之過程中亦不否認被告
    確已有歸還部分現金，是原告主張從未受領過款項核與其所
    提出之錄影光碟內容亦不相符，自不足採。
　㈦再就附表編號6部分，原告主張其已交付現金10萬元予被告乙
    節，為被告所否認，而原告於本院準備程序亦自承沒有其他
    舉證（見本院卷第141頁），並未提出任何證據以實其說，
    參諸前開說明，原告既係負舉證責任之一方，其舉證責任未
    盡，自應受不利之認定。另就附表編號7部分，原告主張被
    告向其調借遊戲點數7萬4,322點，價值37萬1,610元，固據
    其提出通訊軟體LINE對話紀錄（見本院卷第51頁）為憑，被
    告則否認該對話紀錄之形式真正，然現今自行使用大頭照片
    ，申請通訊帳號，實屬簡單，已如前述，該對話紀錄是否確
    實為被告與原告之對話，並無其他相關資料得以佐證，尚難
    盡信，況該對話紀錄之意旨，僅提及「可再補1萬點進來嗎
    ？」、「7萬4,322點正確嗎？」「是」等語，並無兩造協議
    將此遊戲點數之調借轉換金錢消費借貸之意旨，且就遊戲點
    數7萬4,322點，價值37萬1,610元，及原告確已交付前揭遊
    戲點數等節，原告亦均未提出任何證據以實其說，是縱被告
    確有向原告調借遊戲點數7萬4,322點，亦難認與系爭款項有
    關。
　㈧況原告於本院準備程序時先稱系爭款項其係分3次以現金或匯
    款方式交付予被告（見本院卷第28頁），後則改稱其係以如
    附表所示方式，分7次交付款項（見本院卷第123至124頁）
    ，是原告就交付系爭款項之細節，前後所述顯然不一致，且
    依原告上開所列舉之金額合計為97萬0,210元，並非其所述
    之100萬元，亦與原告提出之通訊軟體LINE對話紀錄及錄影
    光碟暨譯文上提及之數額為60萬元均有不同，而原告既迄未
    能舉出確切證據以資證明已交付100萬元之借款予被告，參
    前所析，自仍無法遽認原告已盡舉證之責，難為有利原告之
    認定。從而，原告主張與被告間有100萬元之消費借貸關係
    存在等語，尚屬無據，並非可取，原告依消費借貸之法律關
    係對被告所為請求，難以准許。
四、綜上所述，原告就兩造間有消費借貸之意思表示合致並交付
    借款之事實均未能舉證以實其說，其本於消費借貸之法律關
    係，請求被告應給付100萬元，及自起訴狀繕本送達翌日起
    至清償日止，按週年利率5％計算之利息，不應准許，應予駁
    回。又原告既受敗訴判決，其假執行之聲請，亦失所依附，
    應併予駁回。　　
五、本件事證已臻明確，兩造其餘攻擊防禦方法及證據，核與判
    決之結果不生影響，爰不一一論列，併此敘明。
六、訴訟費用負擔之依據：民事訴訟法第78條。
中　　華　　民　　國　　111 　年　　6 　　月　　15　　日
    　　　　　　　民事庭審判長法　官  鄭貽馨
　　　　　　　　　　　　　　　法  官　張文愷
　　　　　　　　　　　　　　　法  官　黃淑芳
以上正本係照原本作成。
如對本判決上訴，須於判決送達後20日之不變期間內，向本院提
出上訴狀（應附繕本）。
如委任律師提起上訴者，應一併繳納上訴審裁判費。
中　　華　　民　　國　　111 　年　　6 　　月　　15　　日
                              書記官　廖文瑜　
　　　　　　　　　　　　　　　
附表：
編號 時間 金額 （新臺幣） 交付方式 備註 1 103年12月1日 4萬元 匯款。 被告不否認有收到款項，惟辯稱此筆款項為原告代其女友清償借款，兩造就此並無借貸之意思表示合致。 2 103年12月8日 11萬元 購買健康食品轉為借款。 被告否認收取。 3 103年12月8日 2萬元 購買手機、皮套、保護貼轉為借款。 被告否認收取。 4 104年1月27日 8萬400元 購買健康食品轉為借款。 被告否認收取。 5 104年1月30日 24萬8,200元 匯款。 被告不否認有收到款項，惟辯稱此與系爭款項無關，且業已清償。 6 104年2月 10萬元 現金交付。 被告否認收取。 7 104年3月 37萬1,610元 調借遊戲點數。 被告否認收取。